臺灣桃園地方法院民事判決　　　　　　　 96年度訴字第154號
原　　　告　甲○○
訴訟代理人　張運才律師
被　　　告　丙○○
　　　　　　乙○○
上二人共同
訴訟代理人　許朝財律師
上列當事人間請求所有權移轉登記等事件，本院於中華民國96年
3月7日言詞辯論終結，判決如下：
    主      文
被告乙○○應將坐落桃園縣大園鄉○○段湳子小段三六六地號面
積一百六十平方公尺；同小段三六六之七地號面積一百三十六平
方公尺及同小段三六六之八地號面積一百十三平方公尺之土地移
轉登記予原告。
原告其餘之訴駁回。
訴訟費用由被告乙○○負擔二分之一，餘由原告負擔。
    事實及理由
一、本件原告起訴主張：
    原告於民國92年6 月至同年8 月間向被告丙○○借款新台幣
    （下同）1,325 萬元，並先後簽發本票三紙交被告收執，惟
    屆期未能付款與被告丙○○，被告丙○○遂將其中面額分別
    為580 萬元及15萬元之本票二紙，向台灣桃園地方法院聲請
    強制執行，經本院以92年度執字第38293 號受理並執行查封
    登記在案。嗣兩造於93年1 月29日就雙方債權債務之關係，
    簽訂協議書約定原告應將所有坐落桃園縣大園鄉○○段湳子
    小段366 地號土地分割為五筆，其中366 、366-7 及366-8
    地號等三筆土地（下稱系爭土地）及其地上物門牌編定桃園
    縣大園鄉○○○路377 號建物（下稱系爭房屋）之所有權全
    部過戶予被告丙○○供擔保，被告丙○○則撤回上開強制執
    行事件，另原告應於93年5 月10日前將系爭房地出售，並將
    所賣得價金優先清償被告丙○○之債權，逾期未清償時，則
    系爭房屋及土地以1,200 萬元作價清償予被告丙○○，且於
    同年月20日以前將系爭房地清空交付予被告丙○○使用，原
    告已依約辦理土地分割，並將系爭土地過戶予被告丙○○指
    定之被告乙○○。被告丙○○又於92年6 月20日受讓設定最
    高限額2,000 萬元權利，期間自85年9 月30日至115 年9 月
    29 日 之抵押權，依協議書之約定，兩造之真意為借款登記
    予被告乙○○，亦屬擔保性質，且協議書約定如原告未能於
    93年5 月10日將系爭房屋、土地出售清償，則房地以1,200
    萬元作價予被告丙○○，此約定性質上屬流質契約，依民法
    第873 條第2 項規定，應屬無效。原告分別於92年6 月11日
    、同年8 月5 日及同年月8 日向被告丙○○借到810 萬元、
    500 萬元及15萬元合計借款1,325 萬元，被告丙○○體諒並
    同情原告之財務窘境，故未約定借款利息及違約金，原告則
    於借款當日各別簽發面額890 萬元、580 萬元及15萬元之本
    票三紙交予被告，雖票面額超過實際借款金額部分係供為擔
    保之用，被告丙○○曾以上揭三紙本票向本院聲請強制執行
    ，經本院以93年度執字第15355 號受理，執行原告之不動產
    ，業於94年3 月28日將原告所有之不動產以8,681,000 元拍
    定，被告已獲清償7,895,968 元，原告僅積欠被告5,354,03
    2 元。原告向被告借款1325萬元，僅剩5,354,032 元未清償
    ，協議書係兩造於93年1 月29日所簽訂，原告已依約定移轉
    土地之所有權予被告指定之人即被告乙○○供作擔保用，原
    告已於95年12月1 日以桃園民生路郵局存證信函第5477號通
    知被告丙○○，並經桃園縣大園鄉調解委員會以95年民調字
    第397 號二次調解不成立，故提起本訴。並聲明：被告丙○
    ○於原告給付5,354,03 2元時，應將坐落桃園縣大園鄉○○
    段湳子小段366 地號面積160 平方公尺、366-7 地號面積
    136 平方公尺及366-8 地號面積113 平方公尺，就桃園蘆竹
    地政事務所92年收件 (字號: 蘆資字第119930號)以 原告為
    債務人及設定義務人以讓與為原因登記本金最高限額2000萬
    元之抵押權登記應予塗銷，並協同被告乙○○應將上揭三筆
    土地所有權移轉登記予原告。
二、被告則以：原告積欠被告丙○○之債務應為原告所簽發三紙
    面額分別為890萬、580萬、15萬元本票合計之總額，即1,48
    5萬元，蓋若原告未借得該款根本無須多開金額，且該債權
    總額業經本院93年執字第15355號強制執事件計算分配額，
    原告稱「票面額超過實際借款金額部分係供為擔保之用」，
    實屬無稽。且本院93年執字第15355號強制執事件之拍賣所
    得雖為8,681,000元，但扣除執行費、增值稅後，被告丙○
    ○實際分配金額為7,876,857元，「債權本利和」尚不足12,
    188,543元，故原告所稱債權總額及餘額均不實在，其起訴
    即無理由。並聲明：原告之訴駁回。
三、兩造不爭執部分：
(一)原告於92年6 月至同年8 月間曾向被告丙○○借款，並簽發
    本票3 紙交予被告丙○○，惟屆期未獲付款，被告丙○○遂
    以其中面額分別為5,800,000 及150,000 元本票2 紙之准予
    強制執行之民事裁定為執行名義，向本院聲請強制執行，經
    本院以92年度執字第38293 號受理在案，嗣因拍賣無實益，
    被告丙○○聲請核發債權憑證，本院於93年1 月23日核發債
    權憑證而告終結，執行結果為全未受償。
(二)被告丙○○又持上開准予強制執行之本票及債權憑證，向本
    院聲請強制執行原告之財產，經本院以93年度執字第15355
    號受理在案，執行不動產部分並以8,681,000元拍定。
(三)被告丙○○於92年6 月20日受讓設定最高限額2,000 萬元，
    權利期間自85年9 月30日至115 年9 月29日之抵押權。
(四)系爭協議書係兩造於93年1 月29日所簽訂，原告已依約定移
    轉系爭土地之所有權予被告乙○○供作擔保用。
四、本件兩造爭執部分首應審酌者為系爭協議書第條第2項：
    「逾期甲方（指上訴人）將有完全之使用、處分（協議書誤
    寫為「份」）權利，…」之約定是否無效？爰詳述如下：
(一)按債務人為擔保其債務，將擔保物所有權移轉與債權人，而
    使債權人在不超過擔保之目的範圍內，取得擔保物所有權之
    信託的讓與擔保，而約定債務清償期間者，雖不能認其為無
    效，但擔保物所有權之移轉，既僅以擔保債務清還為目的，
    即不能祇以債務人逾期未曾清還所負債務，債權人即可取得
    擔保物之所有權，仍應履行變賣擔保物或協議估價，債權人
    就其價金受償或承受之程序，庶免其迴避民法第873 條第2
    項禁止之規定。債務人以所負之債額作為房屋賣價，與債權
    人訂立買賣契約，倘不移轉占有，只約明於一定之期限內備
    價回贖者，其契約雖名為買賣，實係就原有債務設定抵押權
    ，而以回贖期間為其清償之期間。縱屆期未回贖，亦不生所
    有權移轉之效力（最高法院85年度台上字第2794號判決意旨
    照）。
(二)查原告與被告丙○○簽訂之系爭協議書第壹條約定：「乙方
    （指原告）所有於大園鄉○○段湳子小段366 地號土地，將
    分割為5 筆土地分割成果詳如附件複丈成果圖。其中366 、
    366 之7 及366 之8 地號3 筆土地面積合計：409 平方公尺
    ，所有權全部。坐落於上開土地上之3 幢建物（該幢數係依
    現有建物之樑柱、鐵捲門計算含加蓋之鐵皮屋）所有權全部
    ，建物門牌：桃園縣大園鄉○○村○ 鄰○○○路377 號，過
    戶給甲方（指被告丙○○）供甲方擔保…」，第條第1 項
    約定：「雙方同意上開土地建物於93年5 月10日以前，得由
    乙方（指原告）另行出售予第三人，其賣得價金應優先清償
    甲方之債務；甲方（指被告丙○○）收到清償價金後應配合
    過戶之一切證件及用印手續。」等語，是依上開協議書之內
    容，為原告與被告丙○○就原告積欠被告丙○○之債務，約
    定以原告所有系爭房地，先行由被告丙○○取得所有權，以
    擔保其債權獲得清償，再由原告於93年5 月10日前出售系爭
    房地，並將所得價金清償被告，核其性質屬讓與擔保契約。
    次觀系爭協議書第參條第2 項之約定：「逾期甲方（指被告
    丙○○）將有完全之使用、處分權利，…」等語，即係約定
    於原告債務不履行時，原告所提供擔保之上開土地、建物之
    所有權當然歸屬於被告丙○○，而未於原告屆期未清償債務
    時，再履行變賣系爭房屋或協議估價，使被告丙○○就其價
    金受償或承受之程序，顯已逾債權受償之擔保目的，蓋縱原
    告未於系爭協議書約定之93年5 月10日清償積欠被告丙○○
    之債務，或以上開土地、建物出賣後所得價金清償被告丙○
    ○，上開土地、建物之所有權亦不因此而發生移轉之效力。
    故原告主張系爭協議書第條第2 項有關被告丙○○及丙○
    ○所指定之第三人即被告乙○○取得系爭土地所有權之約定
    ，性質上屬流質契約，依民法第873 條第2 項規定，應屬無
    效，自屬可採。是以被告乙○○並未因系爭協議書之約定而
    取得上開土地之所有權。從而，原告請求被告乙○○應將系
    爭土地移轉登記予原告，為有理由，應予准許。
五、原告主張為擔保伊向被告丙○○之借款，而提供伊所有系爭
    土地設定本金最高限額2000萬元之抵押權予被告丙○○，兩
    造間並無利息之約定，依前所述，伊並簽發上開本票交付予
    被告，供作清償抵押債務之方法；後被告持該准許本票強制
    執行裁定聲請原審強制執行，伊業於強制執行程序中清償7,
    895,968 元予被告丙○○之事實，固據其提出土地登記謄本
    為證，並經本院調取上開強制執行全卷核閱屬實，固堪認為
    真實。惟被告抗辯：系爭本票雖係供作清償抵押債務之方法
    ，但伊係持准許該本票強制執行裁定聲請強制執行，故伊已
    受清償7,895,986 元，然其之債權除本金1,485 萬元外，尚
    有依票據法所規定之法定遲延利息，故伊對原告仍有債權12
    ,188,543 元 存在等語。雖為原告所否認，但查：觀之兩造
    所不爭執之本院93年度執字第15355 號分配表所載：被告丙
    ○○經分配後仍有不足額12,188,543元，由於本院審理中，
    原告迄未舉證證明伊業已將上開金額清償完畢，而僅認其尚
    積欠被告5,354,032 元。是縱如原告所云其給付被告5,354,
    032 元後，原告仍有683 萬餘元之債務尚未清償，足見原告
    所為伊對被告清償5,354,032 元後已無何抵押債務之主張，
    亦不足取。
六、綜上所述，被告乙○○並未因系爭協議書之約定而取得系爭
    土地之所有權。從而，原告請求被告乙○○應將系爭土地移
    轉登記予原告，為有理由，應予准許。又被告丙○○既對原
    告尚有債權存在，則原告所提供之抵押物即系爭土地所擔保
    之債務即未全部消滅（最高法院66年台上字第250 號判例參
    照），從而，原告請求塗銷系爭土地抵押權設定登記，即屬
    不應准許，應予駁回。
七、至兩造其餘之攻擊或防禦方法，及未經援用之證據，經本院
    斟酌後，認為均不足以影響本判決之結果，自無逐一詳予論
    駁之必要，併此敘明。
八、據上論結，本件原告之訴為一部有理由，一部無理由，依民
    事訴訟法第79條，判決如主文。
中　　華　　民　　國　　96　　年　　3 　　月　　21　　日
                  民事第一庭    法　官　陳婉玉
以上正本係照原本作成
如對本判決上訴，須於判決送達後20日內向本院提出上訴狀
中　　華　　民　　國　　96　　年　　3 　　月　　21　　日
                                書記官　劉雅玲
